【裁判字號】    92,台上,926
【裁判日期】    920227
【裁判案由】    常業重利
【裁判全文】
最高法院刑事判決                                九十二年度台上字第九二六號
    上  訴  人  台灣高等法院高雄分院檢察署檢察官
    被      告  甲○○
    選任辯護人  陳君聖律師
右上訴人因被告常業重利案件，不服台灣高等法院高雄分院中華民國九十一年十二月
五日第二審更審判決︵九十一年度上更(二)字第二八一號，起訴案號：台灣高雄地方法
院檢察署八十六年度偵字第一二八○號︶，提起上訴，本院判決如左：
    主  文
原判決撤銷，發回台灣高等法院高雄分院。
    理  由
本件原判決以：公訴意旨略稱被告甲○○與陳建宏︵外號志雄，業經原審判處有期徒
刑十月確定︶共同基於營利之犯意聯絡，自民國︵下同︶八十四年初某日起，至八十
六年一月間止，僱用綽號信仔、榮仔二人負責討債，在高雄市○○區○○街一九二號
經營地下錢莊，乘方志友、陳意函、趙佩君︵文文︶、阿梅、明憲、阿叔仔、勇仔、
文輝仔等六十餘人急需用款之際，以每借款新台幣︵下同︶一萬元月息三千元之方式
貸予金錢，藉此取得與原本顯不相當之重利，並以之為常業，嗣於八十六年一月六日
為法務部調查局高雄市調查處︵下稱高雄市調查處︶查獲，扣得貸放金額清冊、利息
收入單據及廖大容、王秀文、張王麗珠、陳永嘉身分證影本等物，因認被告甲○○涉
犯刑法第三百四十五條之常業重利罪嫌云云。但經原審審理結果，認為不能證明被告
犯罪，因將第一審關於被告部分之科刑判決撤銷，改判諭知無罪，固非無見。
惟按：審理事實之法院，對於與被告被訴事實有關之證據，應從各方面詳予調查，以
期發現真實，苟有與待證事實相關之證據尚未查竣，即難為有利或不利於被告之判斷
。被告雖矢口否認與陳建宏共同在上址經營地下錢莊牟取重利之情事，於原審辯稱：
其將房屋轉租陳建宏，並借予電話使用，不知陳建宏經營地下錢莊，亦未參與云云，
然卷查：(一)、被告於八十六年一月六日在高雄市調查處供陳﹁我知悉陳建宏在高雄市
○○街一九二號址經營地下錢莊，因為房子是我借給他的，所以我偶而會過去那邊，
他不在或忙時，我會幫他接聽電話。﹂︵見本案偵字第一二八○號卷第三頁正面︶，
被告所辯不知陳建宏經營地下錢莊，與其在高雄市調查處之供述，不相一致，嗣後所
辯是否可信，自有詳求餘地。(二)、依卷附監聽電話譯文所載，被告曾於八十五年八月
七日以000000000號即在上開地下錢莊址裝設之電話，與﹁榮仔﹂聯絡稱﹁
榮仔！﹃文文﹄那邊不用過去收了，十九日她會拿過來。……︵文正仔︶有繳了，﹃
文文﹄她那邊以後不用過去收，她會自己拿過來。你逼債就照這樣就沒錯，正常的就
不要，不正常的就用這樣。﹂，另證人趙珮君於原審亦證稱﹁之前有一位朋友叫﹃文
正﹄的，我告訴他我有困難，他就帶我去找陳建宏借四、五萬元，……﹃文正﹄當時
好像借十萬元，利息與我一樣。﹂︵見同上偵查卷第二十二頁，原審更(一)卷第一四九
頁︶，被告對於﹁志雄﹂等人經營地下錢莊，似非但知情，且對借款人償還借款之情
況，甚為明瞭，並對﹁榮仔﹂向借款人催討款項之方式給予指示；八十五年十月十二
日晚上二十二時二十五分，被告以000000000號電話，與﹁志雄﹂聯絡稱﹁
志雄兄，你們收帳後就到那裡去，十一點以後再去收﹂，﹁志雄﹂回稱﹁好﹂︵見本
案他字第八○四號卷內電話監聽譯文︶，被告對﹁志雄﹂之向借款人收帳，似亦得施
以指示，﹁志雄﹂之經營地下錢莊如與被告無關，被告何有對﹁志雄﹂之收帳施加指
示之理？又，八十五年十二月二十八日，被告與﹁志雄﹂間通話，﹁志雄﹂對於被告
所問﹁他︵按指借款人﹃百源﹄︶那個是怎麼回事？為什麼要收二千？﹂，答稱﹁百
源出港去捉魚，我告訴他母親，我們已經去四次了。我問他母親說他不是要錢給我，
怎麼都沒有？所以，他母親就先拿兩千，百源去捉烏魚。﹂，又對被告所問﹁先前他
跟﹃我們﹄怎麼約定？﹂，答稱﹁一個月還四萬，二萬二萬還，以後拿多少算多少﹂
，復對被告所問﹁阿好，你有沒有找到他？﹂、﹁阿卿也是初五、二十繳兩萬？﹂，
分別答稱﹁沒有，我有叫阿卿找她。﹂、﹁對。﹂︵見同上卷內電話監聽譯文︶，﹁
志雄﹂對於其地下錢莊借款人之還款情形，似須向被告報告使其知情，以利掌控；再
參以被告於八十五年十二月九日下午十七時許，以上開000000000號電話，
囑咐﹁志雄﹂稱：﹁志雄仔，你將招牌的燈光插電，我到外面看一看。﹂，同年月十
一日下午十七時許亦以上開電話囑稱﹁志雄﹂：﹁喂！志雄兄，我鎖匙忘了帶，你先
去把門打開。﹂︵見同上卷內電話監聽譯文︶，被告似有與﹁志雄﹂共同使用該房屋
並經營業務之情形，其是否並非純將房屋轉租予外號﹁志雄﹂之陳建宏，而係與陳建
宏共同使用該房屋經營地下錢莊業務，即有詳加推敲之必要。(三)、證人柯正己於高雄
市調查處證稱：﹁八十四年八月起我因經營不善，經朋友介紹向從事地下錢莊之甲○
○借貸迄今，……甲○○綽號飛龍，址設高雄市○○區○○街一九二號沒錯﹂、﹁據
我所知甲○○的父親黃水林與高市警三民一分局分局長黃富生是親戚，黃水林住在高
雄市○○區○○街二四七號……別人皆稱呼其為地下分局長﹂，徵之被告於高雄市調
查處陳稱陳建宏之綽號為﹁志雄﹂，上開電話監聽資料內，並有黃水林對被告之妻謝
錦蘭稱﹁我已經向飛龍講好了，要向他拿一五○萬﹂，及謝錦蘭向黃黛華問稱﹁飛龍
在不在？﹂之對話，證人柯正己於高雄市調查處對其係向被告借款之事供述甚明，且
被告與陳建宏二人外號顯然有別，該證人應無對人別混淆不清之理，是以其嗣於原審
改稱﹁因為介紹人說去向飛龍那邊借款，我去的時候問陳建宏說是不是飛龍那邊，他
說是，當時介紹人是說去飛龍那邊借錢，不是說向甲○○借﹂等語，與前供不符，是
否非係事後迴護被告之詞，亦值深究。原審未遑詳察及此，遽為被告有利之認定，自
難謂無調查職責未盡之違誤。以上或為檢察官上訴意旨所指摘，或為本院得依職權調
查之事項，應認原判決仍有撤銷發回更審之原因。
據上論結，應依刑事訴訟法第三百九十七條、第四百零一條，判決如主文。
中      華      民      國    九十二    年      二      月    二十七    日
                              最高法院刑事第十一庭
                                  審判長法官  呂  潮  澤
                                        法官  白  文  漳
                                        法官  陳  世  雄
                                        法官  孫  增  同
                                        法官  林  開  任
      右正本證明與原本無異
                                              書  記  官
中      華      民      國    九十二    年      三      月      三      日


司法院資訊處製作；財團法人民間司法改革基金會備份。
